【裁判字號】    90,台上,1198
【裁判日期】    900706
【裁判案由】    清償借款
【裁判全文】
最高法院民事判決                                九十年度台上字第一一九八號
    上  訴  人  高雄市農會
    法定代理人  鄧崑正律師
    訴訟代理人  何曜男律師
    被 上訴 人  甲○○
右當事人間請求清償借款事件，上訴人對於中華民國八十九年一月十一日台灣高等法
院高雄分院第二審更審判決（八十八年度上更(一)字第八二號），提起上訴，本院判決
如左：
    主  文
原判決廢棄，發回台灣高等法院高雄分院。
    理  由
本件上訴人主張：訴外人張唐榮於民國八十一年四月十六日邀被上訴人及訴外人張振
南為連帶保證人，並提供其與被上訴人共有坐落高雄縣大寮鄉○○段二八一－五地號
之土地設定最高限額新台幣（下同）一千一百四十萬元之抵押權，以擔保額度九百五
十萬元之借款，伊於八十一年四月二十日借與四百五十萬元，復於同年五月九日貸與
五百萬元，並各約定自借款日起至八十六年四月二十日止應按月繳息，利息按年息百
分之十計算，逾期清償在六個月以內者，按上開利率百分之十，在六個月以上者，按
上開利率百分之二十計付違約金，詎訴外人張唐榮自八十六年一月二十日起即未付息
，依約定已喪失期限利益，視為全部到期，被上訴人為連帶保證人，自應負清償之責
，爰依消費借貸及連帶保證之法律關係，求為命被上訴人給付上訴人五百萬元及其利
息與違約金之判決（其餘四百五十萬元本息及違約金部分，經第一審判決被上訴人敗
訴，被上訴人提起第二審上訴後旋又撤回）。
被上訴人則以：八十一年四月間，張唐榮以其與被上訴人共有之前開土地為擔保向上
訴人借款，因其中應有部分五六五分之三三九為被上訴人名義，上訴人囑張唐榮應暫
由被上訴人及張振南為連帶保證人並兼設定最高限額抵押，被上訴人與上訴人及張唐
榮約定於設定抵押之土地移轉登記為張唐榮所有時，解除被上訴人之連帶保證責任，
並限定債款金額為四百五十萬元，張唐榮乃於八十一年四月二十日向上訴人借款四百
五十萬元。詎張唐榮與上訴人於同年五月九日未經被上訴人同意擅自另行借款五百萬
元，並盜用被上訴人所有留存張唐榮處，作為辦理所有權移轉登記所用之印章，此由
對保非被上訴人簽名即明，借款契約自屬無效等語，資為抗辯。
原審將第一審所為被上訴人敗訴之判決除確定部分外廢棄，改判駁回上訴人該部分之
訴，無非以：上訴人主張前開事實，固據其提出與所述相符之放款申請書、借據、授
信約定書、放款明細資料、土地抵押權設定契約書、他項權利證明書等件為證，且上
訴人所提上開二紙借據之連帶保證人欄與授信約定書之立約定書人欄、留存印鑑處及
土地抵押權設定契約書之義務人兼連帶保證人欄，均蓋有被上訴人名義之印文，且上
開印文復經被上訴人自認真正。又被上訴人陳稱八十一年四月間，張唐榮以其與被上
訴人共有之系爭土地為擔保向上訴人借款，因其中應有部分五六五分之三三九為被上
訴人名義，上訴人告知張唐榮，應暫由被上訴人及張振南為連帶保證人並兼設定最高
限額抵押，被上訴人亦表示因土地即將過戶與張唐榮，乃同意將土地提供擔保等語，
被上訴人對於系爭借款之擔保，除連帶保證人外，另就前開土地設有最高限額抵押權
一事，並非不知情，固為事實。惟被上訴人辯稱其因系爭土地已與張唐榮換地，即將
過戶與張唐榮，故同意以其應有部分供擔保云云，合乎一般經驗法則，應屬可採。自
不得因被上訴人知悉本件設有最高限額抵押權，即認被上訴人同意擔保張唐榮向上訴
人借貸九百五十萬元之連帶保證人。況查證人張唐榮證稱第一次借四百五十萬元，甲
○○有到場，第二次借五百萬元，甲○○沒有到場，但剛開始辦理土地移轉及貸款時
，甲○○之印章交給我等語。而張唐榮因將被上訴人之印鑑章未經被上訴人之同意蓋
於五百萬元之借據上，所涉行使偽造私文書罪，亦經原法院刑事庭判處有期徒刑八月
，有判決書附卷可稽。被上訴人辯稱其只在四百五十萬元借據上蓋章，對五百萬元借
款之事不知情，堪以採信。又張唐榮係於八十一年四月十三日提出申請借款，該放款
申請書上並無被上訴人之簽名，即張唐榮寫申請書向上訴人借款時，被上訴人並不知
情，而該申請書上記載貸放金額為九百五十萬元，尚不足為被上訴人同意擔保張唐榮
向上訴人借款九百五十萬元之證據。另被上訴人所簽名之授信約定書亦無擔保金額九
百五十萬元之記載，至於土地抵押權設定契約書、他項權利證明書、放款明細資料等
，均係事後張唐榮曾向上訴人借款之證明，亦不足作為被上訴人應負連帶保證人責任
之證據。從而上訴人本於連帶保證之法律關係，訴請被上訴人給付五百萬元及其利息
、違約金，尚屬無據，不能准許等詞，為其判斷之基礎。
按保證人與債權人約定就債權人與主債務人間所生一定債之關係範圍內之不特定債務
，預定最高限額，由保證人保證之契約，學說上稱為最高限額保證。此種保證契約如
定有期間，在該期間內所生約定範圍內之債務，不逾最高限額者，均為保證契約效力
所及；如未定期間，保證契約在未經保證人依民法第七百五十四條規定終止或有其他
消滅原因以前，所生約定範圍內之債務，亦同。故在該保證契約有效期間內，已發生
約定範圍內之債務，縱因清償或其他事由而減少或消滅，該保證契約依然有效。嗣後
所生約定範圍內之債務，於不逾最高限額者，債權人仍得請求保證人履行保證責任。
本院七十七年台上字第九四三號著有判例。經查依卷附土地抵押權設定契約書（見第
一審卷第三六頁）明載其擔保債務為最高限額一千一百四十萬元，被上訴人為義務人
兼連帶保證人。被上訴人對於抵押權設定契約書之真正並不爭執，則主債務人張唐榮
於一千一百四十萬元額度內之借款，被上訴人自應負連帶保證人責任，不因被上訴人
之授信契約書未載明貸放金額九百五十萬元或系爭五百萬元借據上之保證人非由被上
訴人親自蓋章而受影響。至原審採被上訴人之抗辯，謂其所有系爭土地應有部分，即
將移轉登記與張唐榮，故同意僅擔任張唐榮之臨時保證人，並非系爭五百萬元之連帶
保證人云云。惟被上訴人在上開抵押權設定契約書及相關文件中均未有此附條件之約
定。原審僅依被上訴人之抗辯，遽予採信，而未說明其依據，亦嫌率斷。且土地抵押
權設定契約書係於八十一年四月十六日所簽訂，均係張唐榮於八十一年四月二十日第
一次借款四百五十萬元及八十一年五月九日第二次借款五百萬元之前所為。原審謂該
土地抵押權設定契約書係事後張唐榮向上訴人借款之證明，不足為被上訴人應負連帶
保證人責任之證據，進而以上開理由為上訴人不利之判斷，不僅與卷證資料所載不符
，其法律見解尤有違誤。上訴論旨，指摘原判決不當，求予廢棄，為有理由。
據上論結，本件上訴為有理由，依民事訴訟法第四百七十七條第一項、第四百七十八
條第一項，判決如主文。
中      華      民      國     九十     年      七      月      六      日
                              最高法院民事第二庭
                                  審判長法官  曾  桂  香
                                        法官  劉  延  村
                                        法官  劉  福  聲
                                        法官  黃  秀  得
                                        法官  陳  碧  玉
      右正本證明與原本無異
                                              書  記  官
中      華      民      國     九十     年      七      月     十八     日


司法院資訊處製作；財團法人民間司法改革基金會備份。
